【裁判字號】    89,易,846
【裁判日期】    900420
【裁判案由】    勞動基準法
【裁判全文】
臺灣花蓮地方法院刑事判決                        八十九年度易字第八四六號
    公  訴  人  臺灣花蓮地方法院檢察署檢察官
    被      告  甲○○
右列被告因違反勞動基準法案件，經檢察官提起公訴（八十九年度偵字第三二○七號
），本院判決如左︰
    主  文
甲○○無罪。
    理  由
一、公訴意旨略以：被告甲○○係設於花蓮市○○路三四七號之一之「百戰百勝電子
    遊藝場」之負責人，基於概括犯意，分別自八十九年五月、九月起，僱用陳靖汝
    、陳秀蘭、陳婉樓等人，以每月新台幣（下同）一萬六千元之薪資，在上址擔任
    十九時至翌日五時之工作人員。嗣於八十九年九月二十八日零時三十五分許，在
    上址為警查獲。因認被告涉違反勞動基準法第四十九條第一項前段規定，應依同
    法第七十七條處罰云云。
二、按犯罪事實應依證據認定之，無證據不得推定其犯罪事實；又不能證明被告犯罪
    者，應諭知被告無罪之判決，刑事訴訟法第一百五十四條、第三百零一條第一項
    分別定有明文。
三、訊據被告固然坦白承認有違反前開公訴人所指之罪嫌，惟查：
  (一)按經中央主管機關指定之行業，雇主經工會或勞工半數以上同意後，女性勞工，
    除妊娠或哺乳期間者外，於夜間工作，不受第四十九條之限制。但雇主應提供完
    善安全衛生設施，勞動基準法第三十條之一第一項第四款規定甚明。而依九十年
    一月十九日行政院核定實施之中華民國行業標準分類規定，凡從事利用電力、電
    子、電腦、機械或其他類似方式操縱，以產生或顯示聲、光、影像、圖案、動作
    之遊戲機具及小鋼珠（柏青哥）等設施，供不特定人遊樂之行業均屬「電子遊戲
    場業」（細類），中類為「休閒服務業」。惟截至目前行政院勞工委員會（下稱
    勞委會）依勞動基準法第三十條之一第一項規定指定之行業，係適用八十五年核
    定實施之中華民國行業標準分類（第六次修訂版）規定，依當時實施之第六次修
    訂版我國行業標準分類規定，上開「電子遊戲場業」內容歸屬「電動玩具業」（
    細類），中類為「娛樂業」；查娛樂業已經勞委會八十八年二月十九日台八十八
    勞動二字第四二五六號函指定為勞動基準法第三十條之一之行業，因此，該業於
雇主經工會或勞工半數以上同意後，女性勞工，除妊娠或哺乳期間者外，於夜間
    工作，不受該法第四十九條之限制。但雇主應提供完善安全衛生設施。此經本院
    向勞委會函詢，有勞委會九十年三月六日台九十勞動三字第七三九八號函及所附
    資料可參。（本院卷十至十七頁）
  (二)按法官於審判案件時，對於各機關就其職掌所作有關法規釋示之行政命令，固未
    可逕行排斥而不用，但仍得依據法律表示其合法適當之見解（大法官會議釋字第
    一三七號解釋可資參考）；再按法官依據法律獨立審判，憲法第八十條載有明文
    。各機關依其職掌就有關法規為釋示之行政命令，法官於審判案件時，固可予以
    引用，但仍得依據法律，表示適當之不同見解，並不受其拘束，本院釋字第一三
    七號解釋即係本此意旨；司法行政機關所發司法行政上之命令，如涉及審判上之
    法律見解，僅供法官參考，法官於審判案件時，亦不受其拘束，此經大法官會議
    釋字第二一六號解釋在案。有關經中央主管機關指定之行業，女性勞工，在符合
    勞動基準法第三十條之一第一項第四款之規定要件下，可以不受該法第四十九條
    之限制，即可在午後十時至翌晨六時工作，已如前述，惟何謂「完善之安全衛生
設備」，勞委會八十六年七月八日台八十六勞動三字第二八四九八號函（下稱二
    八四九八號函）說明稱：「經指定為勞動基準法第三十條之一之行業，該條第四
    款但書規定雇主應提供完善安全衛生設備，係指雇主對於擬使女工從事夜間工作
    之工作場所安全衛生設備與措施應經勞動檢查機構檢查合格，故若未經檢查合格
    ，該事業單位應不得使女工於午後十時至翌晨六時之間工作」，有該份函令在卷
    可參。惟查：人民之工作權為憲法第十五條所保障之基本人權，僅得以法律限制
    之（憲法第二十三條規定甚明），前開勞委會之解釋要求雇主所提供之工作場所
    須「經勞動檢查機構檢查合格」，始符合勞動基準法第三十條之一第四款之「提
    供完善安全衛生設備」，是在勞動基準法第三十條之一法律規定之範圍外，增加
    了不必要之限制，而此一限制並不在法律授權之範圍內，依據前述大法官會議解
    釋意旨，本院認此一行政命令超出法律授權範圍，對人民之工作權加以不必要之
    限制，應排斥不用。是上開函示並不能作為雇主提供之工作場所有無符合「完善
    之安全衛生設備」之認定標準，合先敘明。
  (三)再查：上開二八四九八號函已經勞委會以八十九年十月二十日台八十九勞動三字
    第四六七三二號函（下稱四六七三二號函）表示不再適用，而該四六七三二號函
    中進一步說明，勞動基準法第三十條之一女工夜間工作場所之安全衛生設備，包
    括下列事項：
  1.雇主對於通道、地板、階梯等，應保持不致使勞工跌倒、滑倒、踩傷等之安全狀
    態，或採取必要之預防措施（參考勞工安全衛生設施規則第二十一條）。
  2.雇主設置之安全門及安全梯於夜間工作期間內不得上鎖，其通道不得堆置物品（
    參考勞工安全衛生設施規則第二十七條）。
  3.雇主對於工作場所之出入口、樓梯、通道、安全門、安全梯、廁所及停車場等，
    應有適當之照明（參考勞工安全衛生設施規則第三十條、第三百十三條）。
  4.雇主應設置停電或平常照明系統失效時使用之緊急照明系統（參考勞工安全衛生
    設施規則第三十條）。
  5.雇主對於主要人行道及有關安全門、安全梯應有明顯標示（參考勞工安全衛生設
    施規則第三十一條）。
  6.雇主對於工作場所應使空氣充分流通，必要時，應以機械通風設備換氣（參考勞
    工安全衛生設施規則第三百十二條）。
  7.雇主應盡善良保護人義務，提供必要之暴力防止措施及設備，如保全、守衛、電
    子監視裝備等。此有該份函示在卷足參。上開函示雖可作為認定雇主是否提供符
    合勞動基準法第三十條之一第一項第四款中所定「完善安全衛生設施」之參考，
    但仍應依各行業之性質加以認定安全衛生設施之實質內容，並非與前開函示有一
    不符，即認雇主所提供之安全衛生設施並非完善。
  (四)本案被告固然坦白承認其為設於花蓮市○○路三四七號之一之「百戰百勝電子遊
    藝場」之負責人，自八十九年五月、九月起，僱用陳靖汝、陳秀蘭、陳婉樓等女
    子，以每月一萬六千元之薪資，在上址擔任十九時至翌日五時之工作人員等情，
    惟「電子遊戲場業」為經勞委會指定屬勞動基準法第三十條之一之行業，依據前
    述說明，只要雇主符合下列條件，就可以讓女性勞工在午後十時起至翌晨六時工
    作，條件如下：1.經工會或勞工半數以上同意後，2.女性勞工非在妊娠或哺乳期
    間者，3.雇主應提供完善安全衛生設施。而本案被告所僱請之女性勞工陳靖汝、
    陳秀蘭、陳婉樓均同意在夜間工作，且渠等均非在妊娠或哺乳期間，此有陳靖汝
    、陳秀蘭、陳婉樓在警訊筆錄中陳述可參，另查該店內分別在大門旁、化妝室旁
    及櫃檯旁各放置一台滅火器，有七間盥洗室，並設有前後安全門、緊急照明燈六
    台，及緊急出口的標示，往安全門之通道並未堆置物品，另並設有員工休息室一
    間，其內放置沙發及私人置物櫃等情，此經本院履勘現場查明屬實，並製有勘驗
    筆錄及現場照片數張在卷可參，可見被告經營之店內確有完善之安全衛生設備。
    則依據前開說明，被告僱請女性勞工在午後十時起至翌晨五時止工作，於法並無
    不合。此外，再經本院依職權調查結果後，亦無其他確切之證據足認被告涉有本
    件犯行，依據前述規定，自應對被告為無罪之諭知。
四、被告經合法傳喚，無正當理由不到庭，惟本案係應諭知無罪之案件，爰不待其陳
    述逕行判決。
據上論斷，應依刑事訴訟第三百零一條第一項、第三百零六條，判決如主文。
中        華        民      國      九十    年      四    月    二十    日
                                    臺灣花蓮地方法院刑事庭
                                        法    官
右正本證明與原本無異。
如對本判決不服，應於送達後十日內，向本院提出上訴狀。（應抄附繕本）
                                        法院書記官


司法院資訊處製作；財團法人民間司法改革基金會備份。
